---
title: "Tarefa Aula 3 – Exploração de SNA em R"
date: "Novembro de 2019"
output:
  word_document: 
    highlight: tango
    reference_docx: word-styles-reference.docx
    toc: yes
  html_document:
    df_print: paged
    toc: yes
    theme: cosmo
    highlight: tango
    number_sections: yes
    code_folding: hide
---

```{r setup_evaluation, include=FALSE}

knitr::opts_chunk$set(echo = TRUE)
knitr::opts_chunk$set(fig.pos =  "h")
knitr::opts_knit$set(root.dir = "./")

# loading markdown libraries
library(rmarkdown)
library(knitr)
library(flextable)
library(officer)

# loading basic libraries
library(dplyr)
library(tidyr)
library(lubridate)
library(stringr)
library(readxl)
library(readr)

# loading plot libraries
library(ggplot2)
library(ggpubr)
library(ggdendro)
library(gridExtra)

# loading libraries for SNA (Social Network Analysis)
library(network)
library(sna)
library(rgl)
library(visNetwork)

# loading libraries for cluster
library(fpc)
library(factoextra)
library(cluster)

# setting the seed up
set.seed(42)

# setting the encoding up
options(encoding = "UTF-8")

```

*******************************************************************************

# Alunos / ID (matrícula)

\  

- <a href="https://github.com/DanielFCampos"><img src="https://avatars2.githubusercontent.com/u/31582602?s=460&v=4" title="DanielFCampos" width="40" height="40"></a> [Daniel Campos](mailto:daniel.ferraz.campos@gmail.com) / A57635769
- <a href="https://github.com/ldaniel"><img src="https://avatars2.githubusercontent.com/u/205534?s=460&v=4" title="ldaniel" width="40" height="40"></a>  [Leandro Daniel](mailto:contato@leandrodaniel.com) / A57622988
- <a href="https://github.com/RodriGonca"><img src="https://avatars2.githubusercontent.com/u/50252438?s=460&v=4" title="RodriGonca" width="40" height="40"></a> [Rodrigo Goncalves](mailto:rodrigo.goncalves@me.com) / A57566093
- <a href="https://github.com/ygorlima1"><img src="https://avatars2.githubusercontent.com/u/52429828?s=460&v=4" title="ygorlima1" width="40" height="40"></a>  [Ygor Lima](mailto:ygor_redesocial@hotmail.com) / A57549661

\  

*******************************************************************************

# Estrutura Analítica

\  

Proponham uma análise/projeto envolvendo SNA e Text Mining que possa ser realizada através da plataforma R e softwares livres contemplando:

\  

- Problema / Oportunidade de Negócio

- Relevância / Motivação

- Escopo: Dados, Processamento, Saída

- Estrutura Estratégica / Operacional

- Indicadores de Avaliação

- Adoção no ambiente empresarial (recorrência, implicação gerencial, etc)

- Se possível: realizem Prova de Conceito

\  

*Cada item acima indicado deverá estar bem claro e detalhado no documento final.*

\  

*******************************************************************************

# Respostas

\  

To-do.

\  

## Problema / Oportunidade de Negócio

\  

To-do.

\  

```{r answer_1, echo = TRUE, out.width = '100%'}

# to-do

```

\  

## Relevância / Motivação

\  

To-do.

\  

```{r answer_2, echo = TRUE, out.width = '100%'}

# to-do

```

\  

## Escopo: Dados, Processamento, Saída

\  

To-do.

\  

```{r answer_3, echo = TRUE, out.width = '100%'}

# to-do

```

\  

## Estrutura Estratégica / Operacional

\  

To-do.

\  

```{r answer_4, echo = TRUE, out.width = '100%'}

# to-do

```

\  

## Indicadores de Avaliação

\  

To-do.

\  

```{r answer_5, echo = TRUE, out.width = '100%'}

# to-do

```

\  

## Adoção no ambiente empresarial (recorrência, implicação gerencial, etc)

\  

To-do.

\  

```{r answer_6, echo = TRUE, out.width = '100%'}

# to-do

```

\  

## Se possível: realizem Prova de Conceito

\  

To-do.

\  

```{r answer_7, echo = TRUE, out.width = '100%'}

# to-do

```

\  
