---
title: "Preparação dos Dados"
date: "Janeiro de 2020"
---

```{r setup_preparation, include=FALSE}
knitr::opts_chunk$set(echo = TRUE)
knitr::opts_chunk$set(fig.pos =  "h")
knitr::opts_knit$set(root.dir = "./")

options(Encoding="UTF-8")

# data prep libraries
library(tibble)
library(dplyr)
library(readxl)
library(stringr)
library(lubridate)

# loading required scripts
source("../src/util/auxiliary_functions.R")
```

# Utilizando uma abordagem dividida em passos

Antes de iniciar a análise para o projeto Matrix-Methods-Cluster-Analysis, alguns importantes passos foram realizados para preparação da fonte de dados. Estes passos foram descritos nos tópicos a seguir.

O processo preparação de dados, em geral, inclui etapas de extração (retirar os dados de sua localização atual), tranformação (limpar e normalizar os dados) e carga (colocar os dados em um banco de dados onde eles podem ser analisados).

## Step 01: Configuração do ambiente

Passo que executa configurações iniciais para execução dos passos seguintes.

## Step 02: Download dos dados

To-do: citar que a base veio do Kaggle.

``` {r step_02_data_download, eval = FALSE}
source("../src/datapreparation/step_02_data_download.R")
```

```{r cache=FALSE, echo=FALSE}
knitr::read_chunk('../src/datapreparation/step_02_data_download.R')
```

```{r step_02_data_download.R, eval=FALSE}

```

## Step 03: Ingestão dos dados

A etapa de ingestão de dados - data ingestion - é responsável por carregar os dados da fonte de dados de origem.

``` {r step_03_data_ingestion, eval = FALSE}
source("../src/datapreparation/step_03_data_ingestion.R")
```

```{r cache=FALSE, echo=FALSE}
knitr::read_chunk('../src/datapreparation/step_03_data_ingestion.R')
```

```{r step_03_data_ingestion.R, eval=FALSE}

```

## Step 04: Tratamento dos dados

O objetivo desta etapa é analisar valores ausentes (missing values) e outras condições estranhas.

``` {r step_04_data_cleaning, eval = FALSE}
source("../src/datapreparation/step_04_data_cleaning.R")
```

```{r cache=FALSE, echo=FALSE}
knitr::read_chunk('../src/datapreparation/step_04_data_cleaning.R')
```

```{r step_04_data_cleaning.R, eval=FALSE}

```

## Step 05: Aprimoramento dos dados

O objetivo desta etapa é aprimorar os dados adicionando novas informações que agreguem nas explorações dos mesmos.

``` {r step_05_data_enhancement, eval = FALSE}
source("../src/datapreparation/step_05_data_enhancement.R")
```

```{r cache=FALSE, echo=FALSE}
knitr::read_chunk('../src/datapreparation/step_05_data_enhancement.R')
```

```{r step_05_data_enhancement.R, eval=FALSE}

```

## Step 06: Preparação dos datasets

Como último passo de preparação de dados, o dataset final é salvo em formato **.rds** para uso nos demais relatórios e scripts.

``` {r step_06_dataset_preparation, eval = FALSE}
source("../src/datapreparation/step_06_dataset_preparation.R")
```

```{r cache=FALSE, echo=FALSE}
knitr::read_chunk('../src/datapreparation/step_06_dataset_preparation.R')
```

```{r step_06_dataset_preparation.R, eval=FALSE}

```

*******************************************************************************

# Funções criadas

Para realização deste trabalho, algumas funções foram criadas para otimizar atividades e procedimentos repetitivos. Estas funções também podem, futuramente, serem reusadas em outros projetos ou mesmo serem adicionadas uma library R.

``` {r auxiliary_functions, eval = FALSE}
source("../src/util/auxiliary_functions.R")
```

```{r cache=FALSE, echo=FALSE}
knitr::read_chunk('../src/util/auxiliary_functions.R')
```